ACORDAO-COMPLETO-2385061

ACÓRDÃO 2885/2019 ATA 46/2019 - PLENÁRIO

VISTOS, relatados e discutidos os pedidos de reexame apresentados contra o Acórdão 2081/2018-TCU-Plenário, por meio do qual este Tribunal aplicou multa a responsáveis pelo descumprimento de determinações.
ACORDAM os ministros do Tribunal de Contas da União, reunidos em sessão do Plenário, ante as razões expostas pela relatora, e com fundamento nos arts. 32, 33 e 48 da Lei 8.443/1992, em:
9.1. conhecer dos pedidos de reexame e negar-lhes provimento;
9.2. dar ciência desta deliberação aos recorrentes, aos interessados e à Ceagesp; e
9.3. enviar os autos à Secretaria de Controle Externo da Agricultura e do Meio Ambiente - SecexAgroAmbiental para continuidade do monitoramento objeto deste processo.

Pedidos de reexame contra acórdão que aplicou multa a responsáveis por descumprimento de determinações em processo de monitoramento de deliberação proferida nos autos de auditoria para avaliar a regularidade e a economicidade dos contratos de cessão de uso de áreas comerciais do Entreposto Terminal São Paulo (ETSP).

Companhia de Entrepostos e Armazéns Gerais de São Paulo /Ceagesp.

3. Recorrentes: Antonio Carlos do Amaral Filho (CPF XXX.986.288-XX), Christian Nielsen Faria Lombardi (CPF XXX.149.348-XX), Johnni Hunter Nogueira (CPF XXX.617.978-XX) e Luiz Concilius Gonçalves Ramos (CPF XXX.672.408-XX).
3.1. Interessados: Associação dos Permissionários do Entreposto de São Paulo - Apesp (CNPJ 04.291.930/0001-00) e Sindicato dos Permissionários em Centrais de Abastecimento de Alimentos do Estado de São Paulo - Sincaesp (CNPJ 62.707.278/0001-50).

13.1. Ministros presentes: José Mucio Monteiro (Presidente), Walton Alencar Rodrigues, Benjamin Zymler, Raimundo Carreiro e Ana Arraes (Relatora).
13.2. Ministro-Substituto convocado: Augusto Sherman Cavalcanti.
13.3. Ministros-Substitutos presentes: Marcos Bemquerer Costa e André Luís de Carvalho.

ACORDAO-COMPLETO-2484685

Acórdão de Relação 1384/2021 - Plenário

Acórdão de Relação

ACORDAO-COMPLETO-2445587

Acórdão de Relação 2/2021 - Plenário

ANA ARRAES

ministro Walton Alencar Rodrigues.

Adoto como relatório a instrução elaborada na Secretaria de Recursos - Serur, que contou com a anuência de diretor daquela unidade técnica atuando por delegação de competência (peças 171/2) :
"INTRODUÇÃO
1. 	Trata-se de pedidos de reexames interpostos por Johnni Hunter Nogueira e Luiz Concilius Gonçalves Ramos (peça 126) , Antonio Carlos do Amaral Filho (peça 125) e Christian Nielsen Faria Lombardi (peça 127) , contra o Acórdão 2081/2018-TCU-Plenário (peça 96) , da relatoria do Ministro Walton Alencar Rodrigues. 
1.1.	A deliberação recorrida apresenta o seguinte teor, destacando-se os itens impugnados:
9.1. acolher as razões de justificativa apresentadas por Carlos Nabil Ghobril e Pedro Tomás do Canto Benedetti;
9.2. rejeitar as razões de justificativa apresentadas por Antonio Carlos do Amaral Filho, Christian Nielsen Faria Lombardi e Luiz Concilius Gonçalves Ramos;
9.3. aplicar a multa individual no valor de R$ 10.000,00 (dez mil reais) a Antonio Carlos do Amaral Filho, Christian Nielsen Faria Lombardi, Luiz Concilius Gonçalves Ramos e Johnni Hunter Nogueira, com fulcro no art. 58, inciso IV da Lei 8.443/1992, e fixar prazo de quinze dias, a contar da notificação, para que comprovem, perante este Tribunal, nos termos do art. 214, inciso III, alínea 'a', do Regimento Interno do TCU, o recolhimento da dívida ao Tesouro Nacional, atualizada monetariamente desde a data desta deliberação até a do efetivo recolhimento, se paga após o vencimento, na forma da legislação em vigor;
9.4. fixar novo prazo à Companhia de Entrepostos e Armazéns Gerais de São Paulo para que, até 31/12/2018, informe a este Tribunal acerca do cumprimento dos subitens 9.1.2.1, 9.1.2.3, 9.1.3.1, 9.1.3.2, 9.1.4 e 9.1.5 do Acórdão 2050/2014-TCU-Plenário, assim como discorra sobre as recomendações contidas nos itens 9.2 do Acórdão 2050/2014-TCU-Plenário e 9.3 do Acórdão 289/2015-TCU-Plenário, alertando-se a entidade sobre futuras responsabilizações caso sejam adotadas interpretações contrárias ao entendimento firmado pelo TCU;
9.5. autorizar, desde logo, nos termos do art. 28, inciso II, da Lei 8.443/1992, a cobrança judicial das dívidas caso não atendidas as notificações;
9.6. encaminhar cópia da presente deliberação à Companhia de Entrepostos e Armazéns Gerais de São Paulo.
HISTÓRICO
2.	Cuidam os autos de monitoramento das determinações expedidas no Acórdão 2050/2014-TCU-Plenário (peça 1) , proferido nos autos do TC Processo 012.613.2013-4, que tratou de auditoria operacional realizada na Companhia de Entrepostos e Armazéns Gerais de São Paulo (Ceagesp) para avaliar a regularidade e a economicidade dos contratos de cessão de uso de áreas comerciais do Entreposto Terminal São Paulo (ETSP) da Companhia.
2.1.	A auditoria operacional identificou ausência de investimentos afeta à atividade de entrepostagem, o que acarretou o sucateamento da companhia. Essa falta de investimentos decorreu, entre outros motivos, do fraco desempenho na geração de receitas. Entre as potenciais receitas que não são aproveitadas pela Ceagesp, destacou-se as tarifas recebidas pela cessão de áreas aos permissionários, a respeito das quais a equipe de auditoria identificou:
	a) contratos de permissão não firmados por meio de licitação, por serem anteriores à Lei 8.666/1993;
	b) aproximadamente 90% deles (4.800 áreas) , têm prazo indeterminado, portanto estão irregulares;
	c) valores de aluguel pagos por m2 são abaixo de mercado e com reajuste anual indexado à inflação, portanto, defasados em relação às mudanças de mercado que elevaram substancialmente o valor dos aluguéis em geral;
	d) reajustes anuais que deixaram de ser aplicados;
	e) mercado paralelo de comercialização das áreas da Ceagesp com ofertas em jornais e na internet que alcançavam a cifra de R$ 1,35 milhão.
2.2.	Nesse contexto, por meio do Acórdão 2050/2014-TCU-Plenário, Rel. Walton Alencar, foram feitas determinações e recomendações à Ceagesp com vistas a regularizar essa situação, em síntese, no que diz respeitos ao presente recurso (peça 1) :
	a) reajuste de tarifas (subitem 9.1.1.1) ;
	b) revogação das permissões de uso de caráter contínuo das áreas de mercado do livre produtor, alterando ao regulamento de uso dessas áreas (subitem 9.1.1.2) ;
	c) recadastramento dos atuais permissionários (subitem 9.1.2.1) ;
	d) estabelecimento de critérios objetivos para determinar os segmentos ou áreas de mercado a serem licitados a cada ano, observada a proporção de aproximadamente 1/5 (um quinto) de licitações por anos, em cronograma pré-determinado (subitem 9.1.2.3) ;
	e) a título de transição, celebração de contratos de concessão remunerada de uso das áreas do Entreposto Terminal de São Paulo com os permissionários que não tenham pendências cadastrais ou financeiras, em substituição às atuais permissões de uso, com as seguintes condições (subitem 9.1.3.1) :
	e.1) pelo prazo mínimo de 5 (cinco) anos e máximo de 10 (dez) anos, observado o que preconiza o subitem 9.1.2.3, a política tarifária e os valores mínimos de remuneração resultantes do estudo econômico-financeiro de que trata o subitem 9.1.2.2;
	e.2) exceção à regra anterior para o permissionário que realizou, às suas expensas, até a data de prolação deste acórdão, benfeitorias úteis ou necessárias, com prévio e expresso consentimento da Ceagesp, em valor que não possa ser comprovadamente amortizado no prazo de transição - entre 5 e 10 anos -, hipótese em que se admitirá a celebração de contrato de transição pelo prazo necessário à completa amortização dos investimentos autorizados e efetivamente comprovados, ainda que superiores a 10 anos; 
	f) revogação das permissões de uso, cujo permissionário não tenha solucionado as pendências cadastrais ou financeiras (subitem 9.1.3.2) ;
2.3.	A respeito do Acórdão 2050/2014-TCU-Plenário, houve as seguintes decisões nos autos do TC Processo 012.613.2013-4:
	a) Acórdão 289/2015-TCU-Plenário, Rel. Walton Alencar Rodrigues (peça 4) , em sede de embargos de declaração apresentados pela Ceagesp, teve provimento parcial, tornando insubsistentes os subitens 9.1.1.2 e 9.2.3.1 do Acórdão 2050/2014-TCU-Plenário, com expedição de nova recomendação à Ceagesp, em substituição àquela contida no subitem 9.2.3.1;
	b) Acórdão 919/2016-TCU-Plenário, Rel. Vital do Rêgo (peça 119 do TC Processo 012.613.2013-4) , por meio do qual o Tribunal conheceu de pedido de reexame apresentado pela Associação dos Permissionários do Entreposto de São Paulo (APESP) e pelo Sindicato das Empresas em Centrais de Abastecimento de Alimentos do Estado de São Paulo (SINCAESP) , mas não deu provimento, apenas corrigindo, por erro material, a redação do subitem 9.1.4.1 do Acórdão 2050/2014-TCU-Plenário; 
	c) Acórdão 1267/2016-TCU-Plenário, Rel. Walton Alencar Rodrigues, de 25/5/2016, (peça 137 do TC Processo 012.613.2013-4) , por meio do qual o Tribunal prorrogou o prazo para cumprimento das determinações contidas nos subitens 9.1.2.1 e 9.1.2.3 do Acórdão 2050/2014-TCU-Plenário, por doze meses, a contar de 17/3/2016, e determinou à Ceagesp que apresentasse relatórios quadrimestrais de evolução das medidas adotadas para o tempestivo cumprimento das ações indicadas nos subitens 9.1.2.1, 9.1.2.3, 9.1.3.1 e 9.1.3.2 da supracitada decisão (subitem 1.8 do referido acórdão) ;
	d) Acórdão 1466/2017-TCU-Plenário, Rel. André Luís de Carvalho (peça 50) , de 12/7/2017, no qual o TCU assim se pronunciou quanto ao atendimento das deliberações ora monitoradas:
	Acórdãos do
Plenário
	Cumpridas
	Parcialmente cumpridas
	Não cumpridas
	Recomendações não implementadas

	2.050/2014
	9.1.1.1, 9.1.1.3 e 9.1.2.2.
	9.1.4 e 9.1.5
	9.1.2.1, 9.1.2.3, 9.1.3.1 e 9.1.3.2
	9.2

	289/2015
	-
	-
	-
	9.3

	1.267/2016
	1.8
	-
	-
	-

2.4.	Ainda no âmbito do Acórdão 1466/2017-TCU-Plenário, outra vez foi fixado novo prazo de 120 dias para cumprimento integral das determinações contidas nos subitens 9.1.2.1, 9.1.2.3, 9.1.3.1, 9.1.3.2, 9.1.4 e 9.1.5 do Acórdão 2050/2014-TCU-Plenário, devendo a Ceagesp informar ao Tribunal, no prazo fixado, as medidas adotadas e os resultados obtidos. Além disso, foram reiteradas as duas recomendações não implementadas, devendo a Companhia informar ao Tribunal, ao final do prazo, o resultado das medidas adotadas e/ou as justificativas para a não implementação. A Ceagesp tomou ciência dessa decisão em 24/7/2017 (peça 61) , tendo prazo para cumprimento das medidas exaradas pelo TCU até 21/11/2017.
2.5.	Em 22/7/2017, a Ceagesp solicitou nova prorrogação de prazo por mais 120 dias para cumprimento das determinações, no que foi atendida parcialmente, por meio do Acórdão 2820/2017-TCU-Plenário, Rel. Walton Alencar, o qual concedeu à jurisdicionada mais 60 dias, a contar do término do prazo inicialmente concedido por meio do Acórdão 1466/2017-TCU-Plenário e determinou que fosse encaminhado ao TCU:
	a) descrição detalhada de todas as medidas adotadas, desde a comunicação do Acórdão 1466/2017-TCU-Plenário, com vistas ao cumprimento do Acórdão 2050/2014-TCU-Plenário, acompanhada da respectiva documentação comprobatória;
	b) plano de ação para cumprimento dos itens 9.1.2.1, 9.1.2.3, 9.1.3.1, 9.1.3.2, 9.1.4 e 9.1.5 do Acórdão 2050/2014-TCU-Plenário, contendo, no mínimo, a enumeração e descrição de todas as ações e etapas a serem tomadas para atender às determinações, acompanhadas dos prazos e cronogramas de implementação de cada uma delas e dos respectivos responsáveis por essas ações/etapas (nomes, CPFs e cargo/função exercido dentro da Ceagesp) . 
2.6.	A esse respeito, a Ceagesp encaminhou, em 22/12/2017 e 17/1/2018, algumas informações relativas ao cumprimento dessas medidas (peças 91 e 92) . 
2.7.	Também no âmbito do Acórdão 1466/2017-TCU-Plenário, foi determinada a audiência de Carlos Nabil Ghobril e Antonio Carlos do Amaral Filho, na qualidade de diretores-presidentes da Ceagesp à época dos fatos, de Luiz Concilius Gonçalves Ramos, na qualidade de diretor técnico e operacional da Ceagesp, e de Pedro Tomás do Canto Benedetti e Christian Nielsen Faria Lombardi, na qualidade de diretores administrativo e financeiro da Ceagesp à época dos fatos, para que apresentassem razões de justificativa para o não cumprimento das determinações constantes dos subitens 9.1.2.1, 9.1.2.3, 9.1.3.1 e 9.1.3.2 do Acórdão 2050/2014-TCU-Plenário, no prazo fixado pelo Tribunal, sem motivo justificado, contrariando os termos da aludida deliberação do TCU.
2.8.	Cabe destacar que a Ceagesp passou por diversas alterações em sua administração nos últimos anos, conforme mostra a tabela a seguir (peça 47, p. 11 e peça 82, p. 68-70) :
	Período de gestão
	Diretor-Presidente
	Diretor Técnico e Operacional
	Diretor Administrativo e Financeiro

	17/3/2016 a 27/6/2016
	Carlos Nabil Ghobril
	Luiz Concilius Gonçalves Ramos
	Pedro Tomas do Canto Benedetti

	17/3/2016 até 11/4/2016
			
	24/6/2016 a 20/2/2017
	Antonio Carlos do Amaral Filho
		Christian Nielsen Faria Lombardi

	27/6/2016 a 20/2/2017
			
	A partir de 20/2/2017
	Johnni Hunter Nogueira
		Francisco Eiji Wakebe

2.9.	Após a promoção das audiências e das devidas análises, a unidade técnica concluiu pelo não cumprimento das determinações pendentes, razão pela qual propôs multa aos ora recorrentes, porém, acolheu as razões de justificativas de Carlos Nabil Ghobril e Pedro Tomás do Canto Benedetti.  O Relator anuiu à proposta da unidade técnica sendo prolatada a decisão recorrida. 
2.10.	Inconformados, os gestores Johnni Hunter Nogueira e Luiz Concilius Gonçalves Ramos (peça 126) , Antonio Carlos do Amaral Filho (peça 125) e Christian Nielsen Faria Lombardi (peça 127) interpuseram pedido de reexame solicitando a reforma do Acórdão 2081/2018-TCU-Plenário (peça 96) , da relatoria do Ministro Walton Alencar Rodrigues, para que suas razões de justificativa sejam acatadas e a multa que lhes foi aplicada seja excluída. 
ADMISSIBILIDADE
3.	Reitera-se os exames preliminares de admissibilidade contidos nas peças 136 a 138, ratificados pela Relatora Ana Arraes na peça 141, que concluiu pelo conhecimento dos recursos, suspendendo-se os efeitos dos itens 9.2, 9.3 e 9.5 do Acórdão 2746/2016-TCU-Plenário, em relação aos recorrentes Luiz Concilius Gonçalves Ramos, Antonio Carlos do Amaral Filho e Christian Nielsen Faria Lombardi e os efeitos dos itens 9.3 e 9.5 do mesmo acórdão, em relação ao recorrente Johnni Hunter Nogueira, eis que preenchidos os requisitos processuais aplicáveis à espécie.
MÉRITO
4.	Delimitação
4.1.	 Constitui objeto do recurso as seguintes questões: 
	a) se o Acórdão 2081/2018-TCU-Plenário deve ser reformado para excluir a multa aplicada ao recorrente Christian Nielsen Faria Lombardi (peça 127, p. 1-8) ;
	b) se o Acórdão 2081/2018-TCU-Plenário deve ser reformado para excluir a multa aplicada ao recorrente Antonio Carlos do Amaral Filho (peça 125, p. 1-78) ;
	c) se o Acórdão 2081/2018-TCU-Plenário deve ser reformado para acolher as razões de justificativas dos recorrentes Johnni Hunter Nogueira e Luiz Concilius Gonçalves Ramos e excluir a multa que lhes foi aplicada (peça 126, p. 3, 10 e 12-366) .
5.	Se o Acórdão 2081/2018-TCU-Plenário deve ser reformado para excluir a multa aplicada ao recorrente Christian Nielsen Faria Lombardi (peça 127, p. 1-8) .
5.1.	O recorrente Christian Nielsen Faria Lombardi defende que não lhe cabe a multa aplicada, com base nos seguintes argumentos:
	a) foi empossado como Diretor Administrativo-Financeiro da Ceagesp no período de 27/6/2016 a 27/1/2017 e quando esteve na gerência do Departamento de Entrepostos da Capital (Depec) , pelo período de 18 dias (6/6/2016 a 24/6/2016) , tomou conhecimento do processo de monitoramento;
	b) sua gestão sempre foi pautada por eficiência, eficácia e efetividade em relação aos objetivos institucionais da Ceagesp e às áreas de atuação na entrepostagem e na armazenagem;
	c) não se omitiu nem foi negligente no cumprimento das determinações e recomendações do Acórdão 2050/2014-TCU-Plenário, tendo em vista que:
	c.1) deu continuidade aos atos administrativos internos (trabalhos) , iniciados na gestão anterior, que visavam atender o acórdão monitorado; 
	c.2) atuou com transparência ao executar, dentro da sua área de responsabilidade, enquanto Diretor Administrativo e Financeiro, as atribuições do art. 14 do Estatuto Social da Ceagesp;
	c.3) o presidente anterior, Carlos Nabil Ghobril foi eximido de qualquer responsabilidade;
	c.4) sobre o processo de recadastramento de permissionários (subitem 9.1.2.1 do Acórdão 2050/2014-TCU-Plenário) , o recorrente descreve as dificuldades encontradas para o cumprimento do cronograma apresentado pela Ceagesp em 17/5/2016 (peça 38) , uma vez que o lapso de tempo na Depec (18 dias) não foi suficiente devido à: número reduzido de funcionários, oscilação da gestão interna por conta de troca na gerência jurídica e dificuldade nas relações com os sindicatos das categorias;
	c.5) quando já no exercício da Diretoria Administrativa e Financeira da Ceagesp, não foram identificadas pendências financeiras (segunda parte do subitem 9.1.2.1 do Acórdão 2050/2014-TCU-Plenário) , pois elas se solucionavam segundo as diretrizes internas fixadas pela própria Ceagesp;
	c.6) a definição de critérios objetivos para determinar os segmentos ou áreas do mercado a serem licitados a cada ano (subitem 9.1.2.3 do Acórdão 2050/2014-TCU-Plenário) , não era tarefa fácil e dependia da interlocução entre o Departamento Jurídico (Dejur) e o Departamento de Licitações, Compras e Contratos (Delco) , notadamente a Seção de Licitações (Selic) ;
	c.7) havia e ainda há uma dificuldade quanto à promoção de futura licitação a ser realizada pela Ceagesp, pois aguarda-se definição do TCU em face de representação da APESP (TC Processo 031.110/2015-0) sobre irregularidades no edital de concorrência pública 15/2015, destinado à atribuição de áreas vagas no Entreposto Terminal de São Paulo;
	c.8) a Ceagesp suspendeu o andamento da referida licitação até a apreciação definitiva do TCU sendo que, à época da gestão do recorrente, o mérito do processo ainda não tinha sido apreciado;
	c.9) essas dificuldades enfrentadas pela Ceagesp sobre o cumprimento das disposições do Acórdão 2050/2014-TCU-Plenário foram apresentadas, durante a gestão do recorrente, nos dois primeiros relatórios quadrimestrais apresentados ao TCU;
	c.10) durante os 7 meses de sua gestão, tomou decisões no sentido de atender à decisão do TCU, a exemplo da a ata de reunião 51/2016 da diretoria da Ceagesp, de 20/12/2016 (peça 76, p. 7-10) , transcrita à peça 127, p. 5, ocasião em que foi discutida o prazo de vigência de futuros contratos;
	c.11) havia falta de consenso entre Ceagesp e categorias sindicais, quanto ao instrumento e ao prazo de vigência a serem adotados para os futuros contratos conforme se depreende da PRD 28/2016 colocada em discussão na referida reunião (subitem 9.1.3.1 do Acórdão 2050/2014-TCU-Plenário) ;
	c.12) em não conseguindo efetividade completa ao item 9.1.3.1. do Acórdão 2050/2014-TCU-Plenário, também não era possível concretizar o item 9.1.3.2, revogando-se as permissões de uso das empresas e sociedades empresárias que não tivessem solucionado as pendências cadastrais ou financeiras;
	c.13) eventual morosidade na implementação das medidas determinadas pelo TCU decorre da dificuldade em obter consenso entre todos os envolvidos, e não de omissão, desleixo ou negligência por parte dos gestores da Companhia;
	c.14) o dever de diligência previsto no art. 154 da Lei 6.404/1976 foi observado, de forma que deve ser afastada a multa, considerando ainda que todas as medidas necessárias e pertinentes para cumprimento do Acórdão 2050/2014-TCU-Plenário vinham sendo cumpridas;
	c.15) segundo a doutrina de Jensen e Meckling, cuja referência encontra-se à peça 127, p. 6, por conta dos custos de agência surgidos em qualquer situação envolvendo esforço cooperativo entre duas ou mais pessoas, há necessidade de monitoramento;
	c.16) em momento algum, durante o processo de monitoramento, os técnicos do TCU compareceram para contrapor os argumentos apresentados ou sugerir melhorias de gestão, havendo apenas críticas e rejeição formal, com a aplicação de multa em razão de entendimento subjetivo;
	 d) a gestão exercida pelo então diretor Administrativo e Financeiro, Francisco Eiji Wakebe, a partir de 20/2/2017, deverá ser considerada pelo TCU, devendo esse gestor também integrar o presente processo, uma vez que sua exclusão ou omissão é indevida. 
Análise
5.2.	Os argumentos do recorrente não merecem prosperar. 	Registre-se, preliminarmente, que são apresentados os mesmos argumentos já rechaçados em sede de razões de justificativa (peça 76) , acrescentando apenas que todos foram desconsiderados pela área técnica e pelo relator da decisão recorrida. Ocorre que os referidos argumentos foram analisados pormenorizadamente, como será demonstrado.
5.3.	Embora o recorrente afirme que deu continuidade aos atos administrativos internos iniciados na gestão anterior, não se identificou fato que confirme a assertiva, pois sua argumentação consiste em justificar o não atendimento de subitens do acórdão monitorado. 
5.4.	O trecho da Ata da Reunião de Diretoria Executiva realizada em 20/12/2016 (peça 76, p. 9) , apresentada como elemento que contribuiu para o cumprimento das determinações, demonstra, distintamente, a intenção de não implementação das medidas do acórdão monitorado, pois registra que a efetivação dessas medidas poderia ocorrer somente no primeiro trimestre de 2017, ou ainda em ocasião mais distante, uma vez que houve interpretação de que o TCU ainda não estaria exigindo o seu cumprimento. 
5.5.	Além disso, as dificuldades mencionadas pelo recorrente para justificar o não cumprimento das determinações em relação ao recadastramento dos permissionários - quadro de funcionários insuficiente, complexidade das ações e impacto gerado pelas oscilações na gestão interna - não merecem prosperar, considerando quem em função dessas questões, o TCU atendeu pedido de prorrogação de prazo para 17/3/2017, por meio do Acórdão 1267/2016-TCU-Plenário, de 25/5/2016.
5.6.	Mesmo a Ceagesp tendo conhecimento de que o novo prazo fixado pelo TCU iria se esgotar em 17/3/2017, passaram-se quase cinco meses desde a suposta conclusão do recadastramento, em julho/2016, até nova discussão do assunto em 20/12/2016, já na referida Reunião da Diretoria Executiva, sendo deliberado submeter o assunto para manifestação dos permissionários, o que resultou em mais adiamento, sem previsão de nova apreciação.
5.7.	Como se percebe, não há que se falar em providências da parte do recorrente no sentido de dar cumprimento às disposições do acórdão monitorado. 
5.8.	Ainda, não há que se falar em justificativa de não cumprimento da decisão monitorada, em virtude da falta de consenso entre os gestores da Ceagesp e/ou entre estes e os permissionários, tendo em vista que a Ceagesp não pode se esquivar de dar cumprimento à deliberação desta Corte de Contas, a qual foi pautada em disposições legais que regem a matéria. Nesse caso - desacordo com os termos da decisão desta Corte de Contas -, esta deveria ser objeto das espécies recursais cabíveis, nos momentos processuais adequados, como já ocorrido em pedido de reexame da Apesp e Sincaesp (Acórdão 919/2016-TCU-Plenário, Rel. Vital do Rêgo) . 
5.9.	Também não há como ser aceita como justificativa para o não cumprimento das determinações, a espera na definição de mérito em relação ao processo de representação da Apesp que tratou da Concorrência 15/2015, pois, diante dos argumentos do recorrente apresentados para o não cumprimento das exigências previstas nos subitens 9.1.2.1 (recadastramento) e 9.1.2.3 (critérios objetivos de licitação) , que são pré-requisitos para as seguintes, o recorrente também não daria cumprimento aos subitens 9.1.3.1 (contratos de concessão) e 9.1.3.2 (revogação de permissões irregulares) , ainda que houvesse decisão de mérito sobre a referida representação em sua gestão.
5.10.	Além disso, não assiste razão ao recorrente ao afirmar que as dificuldades enfrentadas pela Ceagesp para cumprimento das disposições do Acórdão 2050/2014-TCU-Plenário foram apresentadas, em sua gestão, nos dois primeiros relatórios quadrimestrais apresentados ao TCU. Nesses dois primeiros relatórios, a Ceagesp se limitou a informar da data de conclusão do recadastramento de permissionários, supostamente em julho/2016, e que a regularização de áreas dependia de deliberação da diretoria da Companhia (peça 93, p. 14) .
5.11.	Em relação à atuação desta Corte de Contas, importa ressaltar que esse tipo de processo - monitoramento -, conforme o art. 243, do RI/TCU, visa tão somente verificar o cumprimento das deliberações do TCU, não se prestando a contrapor argumentos sobre a pertinência ou não das referidas determinações. 
5.12.	Considerando que as determinações expedidas pelo TCU possuem força cogente, no caso de dúvidas ou inconformismo, como já enfatizado no item 5.8 desta peça recursal, deve o gestor apresentar, tempestivamente, os recursos cabíveis, não lhe sendo permitido optar por descumprir a determinação, sob pena de incorrer na multa prevista no art. 58, inciso IV, da Lei 8.443/1992 (Acórdão 645/2017-TCU-Plenário, Rel. Augusto Nardes, 476/2016-Plenário, Rel. Marcos Bemquerer e 275/2012-Plenpario, Rel. Ana Arraes) .
5.13.	No caso do então diretor-presidente Carlos Nabil Ghobril, de fato, não lhe foi aplicada multa. De acordo com a unidade técnica e o voto condutor, o referido gestor logrou ter comprovado, durante a sua gestão, a adoção de providências tendentes a dar cumprimento ao acórdão monitorado, a saber:  elaboração de cronograma e início do recadastramento dos permissionários e solicitação, em tempo hábil, da dilação do prazo para cumprimento do Acórdão 2.050/2014-Plenãrio. De toda forma, eventual aplicação de sanção a outros gestores não elide a responsabilidade do recorrente.
5.14.	No que se refere à Francisco Eiji Wakebe, atual diretor administrativo e financeiro, nota-se que tomou posse a partir de 20/2/2017, da mesma maneira que o atual diretor-presidente da Ceagesp, Johnni Hunter Nogueira, ou seja, quando restava menos de um mês para que a Ceagesp demonstrasse o cumprimento das determinações objeto do Acórdão 2050/2014-TCU-Plenário.  
5.15.	Nesse caso, também não foi aplicada multa ao atual diretor administrativo e financeiro, tendo em vista, com fundamento no inciso VII e § 3º, do art. 268, que a multa aplicada por descumprimento de decisão do tribunal prescinde de audiência prévia dos responsáveis, 'desde que a possibilidade de sua aplicação conste da comunicação do despacho ou da decisão descumprida ou do ofício de apresentação da equipe de fiscalização', o que não ocorreu em relação a esse gestor, mas tão somente em relação ao atual presidente da Ceagesp, quando da comunicação do acórdão a ser monitorado (peças 19 e 20) . 
5.16.	Assim, não cabe a reforma do acórdão recorrido, considerando a culpabilidade do recorrente Christian Nielsen Faria Lombardi, que não logrou demonstrar a adoção de providências tendentes a dar cumprimento às determinações contidas nos subitens 9.1.2.1, 9.1.2.3, 9.1.3.1 e 9.1.3.2 do Acórdão 2050/2014-TCU-Plenário, no prazo fixado pelo Tribunal, sem motivo justificado. 
6.	Se o Acórdão 2081/2018-TCU-Plenário deve ser reformado para excluir a multa aplicada ao recorrente Antonio Carlos do Amaral Filho (peça 125, p. 1-78) .
6.1.	O recorrente Antonio Carlos do Amaral Filho ressalta, preliminarmente, que o TCU nada mencionou a respeito da gestão, a partir de 20/2/2017, exercida pelo então Diretor Administrativo e Financeiro, Francisco Eiji Wakebe, o qual também deverá compor e ser incluído no presente processo. 
6.2.	Defende, em síntese, que não lhe cabe a multa aplicada, com base nos seguintes argumentos:
	a) antes mesmo de assumir a presidência, no período de 27/6/2016 a 27/1/2017, tomou ciência da situação e conjuntura da Companhia, de modo a dar continuidade às práticas adotadas pela gestão do presidente anterior e evitar que a transição agravasse os problemas existentes;
	b) todas as medidas possíveis e necessárias para atender tempestivamente as determinações do Acórdão 2020/2014-TCU-Plenário, foram adotadas, a saber:
	b.1) apresentação de cronograma de implementação em 17/5/2016, cujo trecho foi transcrito à peça 125, p. 2;
	b.2) o recadastramento iniciou-se em sua gestão, tendo sido identificadas 424 irregularidades contratuais a serem sanadas;
	b.3) em 23/8/2016, conforme comprova a Comunicação Interna 137/16 do Depec/Saexe (peça 125, p. 16) encerrou-se a fase de coleta de informações com a identificação das pendências cadastrais e financeiras;
	b.4) em 6/9/2016, por meio do parecer jurídico 441/2016 o Departamento Jurídico instrui o Depec a respeito dos esclarecimentos sobre como proceder o processo de regularização das pendências encontradas (peça 125, p. 17-20) ;
	b.5) conforme comprova o documento à peça 125, p. 21, o Gerente do Depec despacha para que a Chefe de Seção tome as providências necessárias para a solução das pendências verificadas;
	b.6) de um total aproximado de mais de 2.800 permissionários, número esse obtido no site da CEAGESP, foram encontrados 424 permissionários com alguma irregularidade cadastral, sendo que desse total, foram abertos 260 processos de transferência de área e 164 processos de alterações cadastrais;
	b.7) em 16/8/2016, foi encaminhado o 1º Relatório Quadrimestral de monitoramento do Acórdão 2050/2014-TCU-Plenário (peça 125, p. 24-30) , no qual se informa que foram revogadas as permissões de uso dos que não tenham solucionado as pendências cadastrais ou financeiras, conforme transcrito à peça 125, p. 4;  
	b.8) conforme esclarecido com os profissionais responsáveis à época, as pendências financeiras foram resolvidas de fato, tempestivamente, ou seja, os contratos de permissão de uso foram revogados;
	b.9) os auditores do TCU poderiam ter realizado uma inspeção in loco quando da execução das ações que vinham sendo desenvolvidas e informadas pela empresa, principalmente para suprir omissões e lacuna de informações, bem como esclarecer dúvidas; 
	b.10) reforça-se que o procedimento de cancelamento de contratos inadimplentes era norma adotada pela empresa, então a questão financeira estava bem controlada pelo Defic, restando por serem resolvidas as pendencias de ordem cadastral, pelos motivos alegados;
	b.11) foram detectadas, inicialmente, 345 alterações cadastrais necessárias, a exemplo dos problemas listados à peça 125, p.  5-6, conforme se contata do Anexo V, cujo trecho foi transcrito à peça 125, p. 6;
	b.12) cerca de 181 desses casos devem ter sido resolvidos, tendo em vista que, em novembro/dezembro de 2016, restavam 164 casos de alteração cadastral por serem resolvidos;
	b.13) os resultados da gestão do recorrente Antonio Carlos do Amaral Filho à frente da gestão da Ceagesp foram comprovados, no que se refere ao recadastramento dos permissionários, cuja previsão era ser concluído em setembro/2016, a saber: de um universo de 2.800 permissionários, foram identificados 424 com irregularidades, os quais foram divididos em dois grupos, 260 processos de transferência de permissão de uso e 164 processos de pedido de alteração cadastral;
	b.14) esses números estão na Proposta de Resolução de Diretoria, cuja cópia se encontra à peça 125, p. 31-32, em seu item 1;
	b.15) o documento à peça 125, p. 33-39 é uma proposta de Termo de Permissão de Uso, cujo prazo de duração era o maior impasse enfrentado com os permissionários;
	b.16) o documento à peça 125, p. 39-50 é uma demonstração, ainda que parcial, das várias reuniões realizadas com as entidades representativas visando encontrar um consenso quanto às propostas de alterações contratuais;
	b.17) em dezembro/2016 havia um estudo fechado das diversas modalidades de concessão de uso e outras questões importantes que deveriam ser debatidas com o TCU, visando o atendimento do Acórdão. A apresentação desse trabalho está no documento à peça 125, p. 57-74 e foi feita para a Diretoria e gestores qualificados da Ceagesp à época;
	b.18) o documento à peça 125, p. 51-56 trata de reunião de diretoria realizada em 20/12/2016, onde discutiu-se dentre outros assuntos, a proposta de resolução de diretoria 28 - PRD 28 (peça 125, p. 31-32) , cujo objeto era regularizar as transferências de permissões de uso detectadas no processo de recadastramento e ainda pendentes de formalização perante a Ceagesp;
	b.19) foi decidido suspender a aprovação dessa resolução devido a dúvidas surgidas quanto ao prazo dos contratos e para evitar o aumento de ações reivindicatórias dos permissionários na justiça, e considerando que havia tempo hábil (três meses) para executar as regularizações pendentes (peça 125, p. 75-78) ; 
	b.20) no início de janeiro, com a ciência de que haveria mudança do diretor presidente e do diretor de administração da Ceagesp, fato que modificou de forma definitiva a pretensão de se concluir a proposta apresentada na reunião de dezembro, ainda na gestão do recorrente Antonio Carlos do Amaral Filho;
	c) em momento algum a unidade técnica do TCU chegou a apresentar propostas que contemplassem a correção das principais deficiências identificadas;
	d) seria injusto a aplicação de multa ao recorrente Antonio Carlos do Amaral Filho uma vez que sua gestão não foi omissa e gerou resultados compatíveis com o tempo em que permaneceu à frente da Ceagesp.	
	Análise
6.3.	Não assiste razão ao recorrente. A apresentação do cronograma de implementação dos procedimentos relativos ao recadastramento de permissionários (subitem 9.1.2.1 do Acórdão 20.50/2014-Plenário) ocorreu na gestão anterior (17/3/2016 a 27/6/2016) , do então diretor-presidente Carlos Nabil Ghobril, não sendo de sua iniciativa.
6.4.	Embora o recorrente busque apresentar algumas atividades inerentes ao recadastramento de permissionários, este restou incompleto e inconcluso, conforme informações da unidade técnica (peça 93, p. 21) . O cronograma acordado que deveria continuar a ser cumprido em sua gestão, não o foi, mesmo após o atendimento do pedido de prorrogação dos subitens 9.1.2.1 e 9.1.2.3 realizado na gestão anterior, que alterou o prazo de cumprimento para 17/2/2017, portanto, com conclusão prevista ainda em sua gestão.
6.5.	Ratifica esse entendimento o plano de ação encaminhado em 20/1/2017, com vistas à implementação das medidas previstas nos subitens 9.1.2.1 (recadastramento) , 9.1.2.3 (licitações) , 9.1.3.1 (contratos de transição) e 9.1.3.2 (revogação das permissões irregulares do Acórdão 2050/2014-TCU-Plenário (peça 91, p. 3) , com previsão de conclusão dos trabalhos apenas em junho/2018.
6.6.	Nesse diapasão, não procede a informação do recorrente de que as permissões de uso dos permissionários que não tenham solucionado as pendências cadastrais foram, de fato, revogadas em sua gestão. Reforça esse entendimento o 1º Relatório Quadrimestral encaminhado em 16/8/2016, portanto, na gestão do ora recorrente, em que é informado que o procedimento de recadastramento não foi finalizado (peça 43, p. 8-9 e peça 125, p. 28-29) .
6.7.	No que se refere à inspeção sugerida, registra-se que não cabe ao TCU determinar, a pedido do recorrente, a realização de inspeção para obtenção de provas, uma vez que constitui obrigação da parte apresentar os elementos que entender necessários para a sua defesa (Acórdão 3343/2019-TCU-Primeira Câmara, Rel. Augusto Sherman, 2805/2017-1ª Câmara, Rel. Vital do Rêgo, 6.214/2016-1ª Câmara, Rel. Bruno Dantas) .
6.8.	A respeito do estudo sobre as diversas modalidades de uso privativo de bens públicos por particulares, bem como sobre a realização de reuniões com permissionários, registra-se que nenhuma dessas iniciativas trouxe resultado prático no sentido de dar cumprimento às determinações do TCU.
6.9.	De modo distinto, considerando os termos da ata de reunião 51/2016, realizada em 20/12/2016, houve adiamento da aprovação da PRD 28/2016, de 16/12/2016, relativa à regularização das transferências de permissões de uso com pendências. 
6.10.	Pelos termos da ata da referida reunião, verifica-se que a Ceagesp não tinha previsão de quando as medidas determinadas pelo Acórdão 2050/2014-TCU-Plenário seriam implementadas, amparada no entendimento desarrazoado de que o TCU ainda não estaria exigindo o cumprimento de tais determinações, momento intitulado pela Companhia de 'marco regulatório' (peça 46, p. 14) :
Ocorre que ainda não há um novo Marco Regulatório. A primeira estimativa é que ele poderá surgir ao final do primeiro trimestre de 2.017, mas é também possível que isto venha ocorrer em ocasião ainda mais distante. Por outro lado, o TCU ainda não vem exigindo a implementação do Marco Regulatório e por isso a suspensão das transferências pode ser caracterizada como uma providência precipitada. 
6.11.	Ainda, o argumento do recorrente Antonio Carlos do Amaral Filho de que o fato de saber, a partir de janeiro/2017, de sua saída da gestão, teria alterado sua pretensão de concluir a proposta de regularização dos permissionários apresentada em dezembro, somente confirma sua omissão no cumprimento das disposições do acórdão monitorado, tendo em vista que, como gestor principal da Ceagesp, não poderia se esquivar de sua responsabilidade, sugerindo que, até 17/3/2017, ou seja, em menos de dois meses de sua saída da presidência, a Ceagesp ainda seria capaz de adotar todas as medidas necessárias ao atendimento do Acórdão 2050/2014-TCU-Plenário, não o tendo feito em todo o período já transcorrido até então. 
6.12.	Quanto a alegação relativa à falta de apresentação de propostas pela unidade técnica do TCU para a correção das deficiências identificadas, conforme já enfatizado no item 5.8 e 5.12 desta peça recursal, as deliberações desta Corte de Contas têm força cogente, sendo disponibilizado ao interessado, no caso de desacordo em relação aos termos da decisão, se utilizar das espécies recursais cabíveis.
6.13.	Relativamente ao atual diretor administrativo e financeiro, Francisco Eiji Wakebe, conforme já registrado no item 5.14 e 5.15 retro, esse gestor não consta como parte no presente processo por ter tomado posse em 20/2/2017, além de não poder prescindir de audiência para aplicação de multa, considerando que a possibilidade de aplicação de multa não constou da comunicação do despacho ou da decisão descumprida a ele dirigida.
6.14.	Esse fato não impede que o referido gestor seja incluído como parte processual em outras fases do presente processo de monitoramento, caso considerado necessário pelo TCU, além de não contribuir para amenizar a responsabilidade do ora recorrente.
6.15.	Assim, não cabe a reforma do acórdão recorrido, considerando a culpabilidade do recorrente Antonio Carlos do Amaral Filho, que não logrou demonstrar a adoção de providências tendentes a dar cumprimento às determinações contidas nos subitens 9.1.2.1, 9.1.2.3, 9.1.3.1 e 9.1.3.2 do Acórdão 2050/2014-TCU-Plenário, no prazo fixado pelo Tribunal, sem motivo justificado.
7.	Se o Acórdão 2081/2018-TCU-Plenário deve ser reformado para acolher as razões de justificativas dos recorrentes Johnni Hunter Nogueira e Luiz Concilius Gonçalves Ramos e excluir a multa que lhes foi aplicada (peça 126, p. 3-366) ;
7.1.	Os recorrentes Johnni Hunter Nogueira e Luiz Concilius Gonçalves Ramos defendem que o acórdão atacado deve ser modificado para reconhecer a atuação de ambos no sentido de regularizar e atender o Acórdão 2050/2014-TCU-Plenário, com base nos seguintes argumentos:  
	a) os atos de cunho personalíssimos devem ser considerados a partir de 20/2/2017, data em que Johnni Hunter Nogueira foi empossado como diretor presidente da Ceagesp, conforme se verifica do ato de nomeação à peça 126, p 12-15;
	b) Luiz Concilius Gonçalves Ramos é diretor técnico operacional a partir de 24/6/2016, conforme documento à peça 126, p. 16-17;
	c) desde sua posse até o presente momento os recorrentes não mediram esforços para atender às disposições do Acórdão 2050/2014-TCU-Plenário, que foram atendidas na integralidade no que diz respeito ao recadastramento, conforme comprovam os documentos à peça 126, p. 18-218 e 219 a 317;
	d) o verdadeiro recadastramento foi realizado por determinação dos recorrentes, que o acompanhou até sua conclusão, conforme se verifica dos documentos à peça 126, p. 18-218;
	e) foram tomadas todas as medidas no sentido de atender o mencionado acórdão monitorado, a saber:
	e.1) a elaboração do edital de áreas vagas existentes no entreposto capital e outras no interior do estado (peça 126, p. 318-349) ;
	e.2) edição da Resolução 39/2017 (peça 126, p. 350-353) ;
	e.3) publicação de edital de áreas vagas (Processo 94/2017, procedimentos licitatórios 1/2018 e 2/2018) , conforme documento à peça 126, p. 318-349;
	f) não é responsabilidade dos recorrentes o fato de que houve deserção na maior parte das áreas licitadas, tendo comparecido apenas dois licitantes, conforme registrado na ata de licitação à peça 126, p. 354-363) , uma vez que promoveram o devido processo licitatório; 
	g) o TCU admitiu as justificativas dos gestores Carlos Nabil Ghobril e Pedro Tomás do Canto Benedetti apenas por eles terem expedidos portaria como ato administrativo que daria início ao recadastramento, sem qualquer desfecho, enquanto os ora recorrentes são os responsáveis pelo recadastramento realizado, pela licitação das áreas vagas e pela regularização dos contratos de permissão de uso vigentes, mediante a criação da medida transitória;
	h) os recorrentes requerem, pelo princípio da isonomia, constitucionalmente assegurado a todos os cidadãos brasileiros, nos termos da CF/1988, o mesmo reconhecimento, ante a inegável tentativa de regularizar a situação da Ceagesp;
	i) os recorrentes defendem que o instituto adotado como medida transitória foi o mais adequado para atender o item 9.1.3.1 do Acórdão 2050/2014-TCU-Plenário, considerando que:  
	i.1) não cabia à atual diretoria outra alternativa, no que tange à regularização dos contratos de permissões de uso que se apresentaram sem prazo determinado, a não ser deliberar sobre uma medida transitória para que a empresa não ficasse refém de ações dos permissionários atingidos com a medida, nem sujeita a indenizações;
	i.2) essa medida não poderia se equiparar à permissão de uso propriamente ditas, nem às disposições do fenômeno da concessão, ambas resultados de certames licitatórios;
	i.3) essa medida transitória e excepcional foi denominada de Permissão Remunerada de Uso Qualificado, mediante a expedição da Resolução 39/2017, com critérios rigorosos e impessoais, para que as permissões de uso sem prazo determinado, as transferências ilegais e as autorizações de uso de forma irregulares fossem imediatamente regularizadas (peça 126, p. 350-353) ; 
	i.4) a atual diretoria teve a devida cautela ao estabelecer essa medida, estudando os critérios que diferenciam os institutos que se destinam à utilização de bens públicos, quais sejam: ato ou contrato (forma jurídica) , grau de precariedade ou estabilidade, direito obrigacional ou real, finalidade vinculada ou não, efeito da discricionariedade administrativa ou dever jurídico da Administração Pública;
	i.5) sobre a permissão de uso, conforme doutrina de Maria Sylvia Zanella e Hely Lopes Meirelles, transcritas à peça 126, p. 5-6, tem-se que: 
	i.5.1) é um ato negocial praticado com ou sem imposição de condições, o qual é gratuito ou oneroso e por tempo certo ou determinado;
	i.5.2) também é um ato unilateral, discricionário e precário por meio do qual a Administração Pública possibilita que particular utilize individualmente determinado bem público;
	i.5.3) a permissão de uso é modificável e revogável unilateralmente pela Administração Pública sempre que o interesse público assim o exigir;
	i.5.4) a revogação da permissão de uso se procede geralmente sem indenização para o particular, salvo se houver previsão legal em sentido contrário, a regra é a revogabilidade sem ônus para a Administração;
	i.6) sobre a concessão, conforme doutrina de Maria Sylvia Zanella Di Pietro, Hely Lopes Meirelles, Carvalho Filho, Gasparini e Bandeira de Mello, transcritas à peça 126, p. 7-8, tem-se que:
	i.6.1) pode ser definida como uma modalidade de contrato administrativo, submetido ao regime jurídico de direito público, firmado por órgão ou entidade da Administração Pública, cujo objetivo é o uso privativo de bem público e deve ser precedida de licitação, salvo as hipóteses que admitem contratação direta;
	i.6.2) é outra forma de uso privativo de bens da Administração Pública, podendo ser onerosa ou gratuita, sem caráter de precariedade, exigindo-se, na maior parte, investimento do concessionário, sendo que a modificação, alteração, ou extinção obriga a parte causadora a indenizar;
	i.6.3) é qualificada a partir de sua comparação com as modalidades administrativas de utilização de uso: permissão de uso e, em algumas situações, da cessão de uso; e com os direitos reais de concessão de direito real de uso e concessão de uso especial para fins de moradia;
	i.6.4 como a precariedade não é elemento próprio da concessão de uso, pois este instrumento contratual apresenta maior estabilidade, diante do flagrante impacto contrário aos institutos e os prejuízos que dessa decisão poderiam surgir, os recorrentes entenderam que não se poderia transformar as permissões em concessões;
	i.7) as inúmeras doutrinas aqui apresentadas são absolutamente destoantes na aplicação do ato que transforma permissão em concessão, sendo a medida mais adequada a manutenção da permissão, 'como instituto de utilização de bem público, com o resultado qualificado de que passariam a dez anos, como medida transitória, que sobrevenha novo processo licitatório para o fim de se chegar ao instituto da concessão pela via legítima e legal';
	i.8) a transformação em concessão, criaria inegavelmente outro problema jurídico e traduziria um verdadeiro capuz de ilegalidade, uma vez que, os institutos jurídicos da concessão e da permissão têm características próprias distintas e garantidas igualmente diversas, motivo que impede a mudança de um para outro somente por ato administrativo e sem a realização de processo licitatório; 
	i.9) o fato de contar o nome permissão de uso qualificado em nada modifica a situação legitima da regularização das permissões existentes;
	i.10) caso as permissões fossem transformadas em concessões por um ato da administração, os problemas seriam inúmeros, tais como:
	i.10.1) dever de indenizar vários contratos, tendo em vista as benfeitorias já realizadas, o que acabaria convalidando os atos ilegais concernentes às obras realizadas à revelia da administração e que foram incorporadas ao patrimônio justamente por não ter havido autorização para tanto;
	i.10.2) ações judiciais para buscar indenizações por benfeitorias realizadas, especialmente se houver mudança de entreposto, como vem se pronunciando as autoridades superiores, aliás, com chamamento público em curso promovido pelo Governo do Estado de São Paulo (peça 126, p. 364-366) ;
	1.10.3) o Ministério Público poderia ajuizar ações civis públicas, independente de uma medida ter sido aprovada pelo TCU;
	i.11) um dos grandes desafios da companhia atualmente é justamente adequar o uso dos espaços aos permissionários que fizeram benfeitorias sem a autorização da empresa, ou ainda com autorização irregular, como se fossem concessões;
	i.12) a Permissão de Uso Qualificado foi criada para atender às disposições do Acórdão 2050/2014-TCU-Plenário, dentro do campo da discricionariedade do administrador, no que tange a melhor medida a ser tomada; o termo 'Qualificado' diz respeito à natureza do instituto e o fim a que ele se destina pois não se pode prorrogar, tem uma finalidade específica, prazo certo, condições objetivas predeterminadas;
Análise
7.2.	Os argumentos dos recorrentes não merecem prosperar, como será demonstrado. Preliminarmente, cabe registrar que o recorrente Luiz Concilius Gonçalves Ramos foi multado na condição de  Diretor Técnico e Operacional da Ceagesp, a partir de 24/6/2016, pelo não cumprimento das determinações contidas nos subitens 9.1.2.1, 9.1.2.3, 9.1.3.1 e 9.1.3.2 do Acórdão 2050/2014-TCU-Plenário, no prazo fixado pelo Tribunal, sem motivo justificado, enquanto o recorrente Johnni Hunter Nogueira foi multado, na condição de diretor-presidente da Ceagesp, a partir de 20/2/2017, pelo mesmo motivo, acrescentado o não cumprimento dos itens 9.1.4 e 9.1.5 do mesmo acórdão.
7.3.	Os recorrentes afirmam que o recadastramento, bem como todas as medidas para atender o acórdão monitorado, foram realizadas, o que não procede, como será demonstrado.
7.4.	Tomando-se por base a data de 24/7/2017, em que a Ceagesp teve ciência do Acórdão 1466/2017-TCU-Plenário (peça 61) , o qual atendeu seu pedido de prorrogação de prazo para cumprimento integral das determinações contidas nos subitens 9.1.2.1, 9.1.2.3, 9.1.3.1, 9.1.3.2, 9.1.4 e 9.1.5 do Acórdão 2050/2014-TCU-Plenário, o prazo final para cumprimento dessas medidas esgotou-se em 20/1/2018, sem que fossem apresentados documentos que comprovassem sua efetivação.
7.5.	De forma distinta, em 12/1/2018, portanto oito dias antes do prazo final para atendimento do acórdão monitorado, a Ceagesp apresentou novo pedido de dilação do prazo para o cumprimento dos subitens os subitens 9.1.2.1, 9.1.2.3, 9.1.3.1, 9.1.3.2, 9.1.4 e 9.1.5 do Acórdão 2050/2014-TCU-Plenário, o que ratifica o não cumprimento das determinações (peça 92) .
7.6.	Além disso, no mencionado pedido de prorrogação, a Ceagesp informa, com relação ao subitem 9.1.3.1 do acórdão monitorado, que, para a fase de transição, ao invés de utilizar a modalidade 'concessão de uso', conforme estabelecido no referido subitem, adotou um instrumento não previsto no ordenamento jurídico brasileiro (Resolução 39/2017) , o que resultou em evidente descumprimento do acórdão monitorado.
7.7.	Em relação à licitação que não atingiu os objetivos previstos, o fato de haver poucos interessados, deve levar a administração a avaliar os motivos da ocorrência com a finalidade de rever o instrumento convocatório, não servindo esse argumento como justificativa para o descumprimento das determinações.  
7.8.	Também não há que se falar em princípio da isonomia em relação ao acolhimento das justificativas dos gestores Carlos Nabil Ghobril e Pedro Tomás do Canto Benedetti, uma vez que esse argumento não altera a culpabilidade dos recorrentes em relação ao não cumprimento do acórdão monitorado, notadamente em relação ao subitem 9.1.3.1, com a criação de modalidade inexistente relativa ao uso privado de bens públicos e contrária ao entendimento firmado pelo TCU, conforme demonstra o trecho do voto condutor do acórdão recorrido:
Como acertadamente avaliou a Secex-SP, a Ceagesp inovou com a criação de instrumento não previsto na legislação aplicável ao tema, a saber, a Lei 9.636/1998 e o Decreto-Lei 9.760/1946, como suficientemente analisado no voto que fundamentou o Acórdão 2050/2014-TCU-Plenário.  
Naquela assentada, foi acolhido o entendimento firmado no TC Processo 013.060/2004-9, que cuidou de fiscalização junto às Centrais de Abastecimento de Minas Gerais S/A (Ceasa Minas) e quando o Tribunal concluiu que a concessão remunerada de uso de bem público era o instrumento adequado para reger tais situações, e não a permissão de uso. Isso porque, nos termos do art. 22 da Lei 9.636/1998, a permissão de uso possui caráter precário e de curta duração, aplicando-se a atividades específicas: esportiva, cultural, religiosa ou educacional. Não se coaduna, portanto, com as atividades empreendidas nas áreas comerciais sob a gestão da Ceagesp. 
7.9.	Em relação ao argumento dos recorrentes de que a alternativa adotada unilateralmente pelos recorrentes e por sua conta e risco - 'Permissão Remunerada de Uso Qualificado' - seria a mais adequada para a situação da Ceagesp, cabe esclarecer que a referida medida, adotada mediante a Resolução 39/2017, constitui, manifestamente, descumprimento à decisão desta Corte de Contas, o que é passível de multa, com base no art. 58, inciso IV, da Lei 8.443/1992.  
7.10.	Sobre a abordagem dos recorrentes acerca dos institutos de outorga de uso privativo de bens públicos, trata-se de uma tentativa de rediscussão em relação ao fundamento da determinação, matéria que não pode ser objeto de análise nesta fase recursal, porquanto é matéria coberta pela coisa julgada administrativa. 
7.11.	A análise sobre o instituto a ser utilizado foi amplamente discutida no âmbito da fiscalização que resultou no relatório da auditoria operacional (peça 10 do TC Processo 012.613.2013-4) , do qual a Ceagesp tomou conhecimento por meio do Ofício 1822/2014 - Secex-SP (peça 33 do TC 12.613.2013-4) , o qual foi objeto do voto condutor que resultou no acórdão monitorado.
7.12.	Nesse contexto, conforme esclarece o trecho do voto condutor do Acórdão 645/2017-TCU-Plenário, Rel. Augusto Nardes, que tratou de pedido de reexame contra acórdão prolatado em processo de auditoria pelo qual foi aplicada multa em razão de descumprimento de determinação do TCU, não cabe, nestes autos, reanalisar o mérito da determinação:      
...o juízo de responsabilidade em situações de descumprimento de determinação do Tribunal deve se concentrar, de maneira objetiva, nas ações eventualmente tomadas pelos agentes públicos encarregados da efetivação do comando impositivo. Não há espaço, nessa circunstância, para se reabrir o debate acerca da questão de fundo, ante a sua possibilidade de mutação somente pelo uso adequado da via recursal, e não em curso processual destinado exclusivamente à aferição do cumprimento à determinação emanada desta Corte.
7.13.	Dessa forma, reforça-se, o mérito da demanda (modelo estabelecido para os novos contratos) , foi detalhadamente analisado no âmbito da auditoria operacional, transitando em julgado, sendo que eventual entendimento diverso resta por violar a coisa julgada formada no referido processo. Não há que se falar, portanto, em reexame de argumentos e teses jurídicas já decididas em outro acórdão, conforme jurisprudência do TCU nesse sentido (Acórdãos 1617/2018 e 1219/2018, ambos do Plenário e do Relator. Benjamin Zymler, 1792/2014-Plenário, Rel. Aroldo Cedraz, 1109/2008-Plenário, Rel. Raimundo Carreiro, 2940/2016-Plenário, Rel. Vital do Rêgo e 6611/2009-1a Câmara, Rel. Walton Alencar Rodrigues) . 
7.14.	Assim, inexiste motivo para a reforma do acórdão recorrido, considerando a culpabilidade dos recorrentes Johnni Hunter Nogueira e Luiz Concilius Gonçalves Ramos, que não lograram demonstrar a adoção de providências tendentes a dar cumprimento às determinações contidas no Acórdão 2050/2014-TCU-Plenário, no prazo fixado pelo Tribunal, sem motivo justificado.
CONCLUSÃO
8.	Das análises anteriores, conclui-se que:
	a) não cabe a reforma do acórdão recorrido, considerando a culpabilidade dos recorrentes, que não lograram demonstrar a adoção de providências tendentes a dar cumprimento às determinações não cumpridas do Acórdão 2050/2014-TCU-Plenário, no prazo fixado pelo Tribunal, sem motivo justificado;
	b) não há que se falar, nesta fase recursal, em reabertura de debate acerca dos institutos de outorga de uso privativo de bens públicos, tendo em vista tratar-se de matéria coberta pela coisa julgada administrativa.
8.1.	Assim, os argumentos trazidos pelos recorrentes não tiveram o condão de refletir na gravidade das condutas e, consequentemente, na culpabilidade dos recorrentes nestes autos, perdurando válidas as razões de decidir consubstanciadas no acórdão atacado.  
PROPOSTA DE ENCAMINHAMENTO
9.	Ante o exposto, com fundamento nos artigos 32, inciso I; 33 e 48 da Lei 8.443/1992, submetem-se os autos à consideração superior, com posterior encaminhamento ao Gabinete do Relator, propondo:
a)	o conhecimento dos recursos, para, no mérito, negar-lhes provimento;  
b)	 comunicar a deliberação que vier a ser proferida por esta Corte aos recorrentes, à Companhia de Entrepostos e Armazéns Gerais de São Paulo e demais interessados." (destaques da instrução) 
	É o relatório.

Vinicius Diniz Moreira (OAB/SP 290.369) e outros representando a Apesp e o Sincaesp; Christopher Rezende Guerra Aguiar (OAB/SP 203.028) e outros representando a Ceagesp, Johnni Hunter Nogueira e Luiz Concilius Gonçalves Ramos.

Não atuou.

PEDIDO DE REEXAME CONTRA DELIBERAÇÃO QUE APLICOU MULTA A RESPONSÁVEIS POR DESCUMPRIMENTO DE DECISÃO DO TRIBUNAL. INSUFICIÊNCIA DOS ARGUMENTOS RECURSAIS PARA ENSEJAR A REFORMA DO JULGADO. CONHECIMENTO. NEGATIVA DE PROVIMENTO.

MONITORAMENTO (MON)

Secretaria de Recursos - Serur.

Atendidos os requisitos de admissibilidade, cabe ratificar o conhecimento dos pedidos de reexame interpostos por Antonio Carlos do Amaral Filho (diretor-presidente da Companhia de Entrepostos e Armazéns Gerais de São Paulo - Ceagesp no período de 27/6/2016 a 27/1/2017) , Johnni Hunter Nogueira (diretor-presidente desde 20/2/2017) , Christian Nielsen Faria Lombardi (diretor administrativo e financeiro no período de 27/6/2016 a 27/1/2017) e Luiz Concilius Gonçalves Ramos (diretor técnico e operacional a partir de 24/6/2016) contra o Acórdão 2081/2018-TCU-Plenário, da relatoria do ministro Walton Alencar Rodrigues.
2.	O parecer da Secretaria de Recursos - Serur foi pelo não provimento dos pedidos de reexame.
II
3.	Para melhor compreensão, lembre-se de que, por meio do referido Acórdão 2081/2018-TCU-Plenário, este Tribunal, entre outras providências, aplicou multa individual de R$ 10.000,00 aos ora recorrentes, em face da não adoção de medidas efetivas para cumprir determinações constantes do Acórdão 2050/2014-TCU-Plenário, da mesma relatoria, relativo à auditoria operacional realizada na Ceagesp para avaliar a regularidade e a economicidade dos contratos de cessão de uso de áreas comerciais do Entreposto Terminal São Paulo - ETSP (TC Processo 012.613/2013-4) .
4.	As determinações objetivaram regularizar a situação de 4.800 áreas comerciais do entreposto paulistano que se encontram cedidas à iniciativa privada, mediante contratos de permissão celebrados antes da entrada em vigor da Lei 8.666/1993, sem prévia licitação, por prazo indeterminado e com valores de locação defasados, e consistiram, originalmente, na adoção de medidas para:
	a) no prazo de um ano: 
	a.1) recadastrar os então permissionários, identificando suas pendências cadastrais e financeiras e permitindo que eles as solucionassem (subitem 9.1.2.1) ; e 
	a.2) estabelecer critérios objetivos para determinar os segmentos ou áreas de mercado que seriam licitados a cada ano, observada a proporção de aproximadamente 20% de licitações por ano (subitem 9.1.2.3) .
	b) concluídas as medidas anteriores: 
	b.1) substituir, excepcionalmente e para fins de transição, as permissões de uso existentes em que não houvesse pendência cadastral e financeira por contratos de concessão remunerada de uso, atendidas as diretrizes ditadas pelo TCU (subitem 9.1.3.1) ; e 
	b.2) revogar as permissões de uso cujas pendências cadastrais ou financeiras não tivessem sido regularizadas (subitem 9.1.3.2) .
5.	Foram concedidos novos prazos para cumprimento das determinações, consoante os Acórdãos 1.267/2016 (até meados de março/2017) e 2.820/2017 - Plenário (até quase o final de janeiro/2018) , da mesma relatoria, além do intermediário Acórdão 1466/2017-TCU-Plenário (até quase o final de novembro/2017) , da relatoria do ministro-substituto André Luís de Carvalho.
6.	Além disso, ao se constatar que as determinações ainda não tinham sido atendidas, fixou-se, por intermédio do acórdão ora recorrido, prazo até 31/12/2018 para que a Ceagesp informasse a este Tribunal acerca do cumprimento dos comandos pendentes, alertando a entidade quanto a futuras responsabilizações caso fossem adotadas interpretações contrárias ao entendimento firmado pelo TCU.
III
7.	Os recorrentes buscaram a exclusão das penalidades com argumentos relacionados principalmente à adoção de providências durante os períodos de suas gestões no sentido de atender às determinações e à existência de entraves para obter os resultados esperados, a exemplo da ausência de consenso entre todos os envolvidos.
8.	Também houve questionamentos nesta etapa recursal quanto ao não chamamento ao processo de gestores sucessores para integrar a lide e/ou à não aplicação de desfecho semelhante ao dado quando do acatamento das razões de justificativa de Carlos Nabil Ghobril e Pedro Tomás do Canto Benedetti.
IV
9.	Entretanto, conforme demonstrou a unidade técnica, os argumentos recursais praticamente não contêm inovações em relação às razões de justificativa refutadas na instrução e no voto que fundamentaram o acórdão recorrido.
10.	Diferentemente da situação dos gestores anteriores (que demonstraram a implementação de medidas para dar atendimento aos comandos do TCU e solicitaram tempestivamente prorrogação de prazo) , na imputação de multa a Antonio Carlos do Amaral Filho, Christian Nielsen Faria Lombardi  e Luiz Concilius Gonçalves Ramos foi levada em consideração a circunstância de terem atuado de forma contrária a orientações do Tribunal e de modo que inviabilizaria a observância do prazo concedido, segundo os seguintes trechos do voto condutor do Acórdão 2081/2018-TCU-Plenário:
" (...) 
Assim, tem-se que os argumentos trazidos por Antonio Carlos do Amaral Filho não demonstraram a evolução das providências para dar cumprimento ao Acórdão 2050/2014-TCU-Plenário. O prazo inicialmente fixado para recadastramento dos permissionários findou durante a sua gestão, sem que os procedimentos fossem concluídos e, consequentemente, regularizada a situação dos permissionários que não tivessem pendências cadastrais e financeiras. Ademais, a decisão adotada em dezembro de 2016, de renovar as permissões, contrariou o determinado pelo TCU. Por essa razão, rejeito as razões de justificativa do responsável e aplico-lhe a multa prevista no art. 58, inciso IV, da Lei 8.443/1992.
 (...) 
Como avaliado anteriormente, em dezembro de 2016, o responsável participou da decisão de renovar as permissões para uso das áreas comerciais, na forma transcrita anteriormente, em contraposição ao deliberado pelo TCU por meio do Acórdão 2050/2014-TCU-Plenário. As dificuldades enfrentadas não são suficientes para desobrigar o gestor do cumprimento do decisum, mormente porque não foi demonstrada a adoção de providências coincidentes com o fim almejado pelo TCU. Dessa forma, rejeito as razões de justificativa de Christian Nielsen Faria Lombardi e aplico-lhe a multa prevista no art. 58, inciso IV, da Lei 8.443/1992.
 (...) 
As informações fornecidas pelo responsável buscam justificar o descumprimento da deliberação do TCU com as dificuldades encontradas pelos gestores. Restou demonstrado, contudo, que o recadastramento dos permissionários não chegou a ser concluído e a decisão de retomar a regularização das permissões, ocorrida em dezembro de 2016 e subscrita pelo responsável, adotou o modelo combatido pelo TCU. Por essa razão, deixo de acolher as razões de justificativas de Luiz Concilius Gonçalves Ramos e aplico-lhe a multa prevista no art. 58, inciso IV, da Lei 8.443/1992.
 (...) " (destaquei) 
11.	Certamente, apesar das afirmações de que o recadastramento terminou em julho/2016, ficou claro nas instruções às peças 47 e 93 que somente o levantamento de pendências cadastrais e/ou financeiras em relação aos permissionários foi finalizado naquele mês; as pendências não foram solucionadas para permitir a celebração dos contratos de transição e a programação das novas licitações determinadas pelo TCU.
12.	Além disso, não obstante este Tribunal apenas tenha vedado as transferências em futuros contratos, e não nas permissões então em vigor (Acórdão 289/2015-TCU-Plenário) , a entidade chegou a determinar a suspensão das transferências e/ou regularizações cadastrais até a conclusão, à época, do novo marco regulatório, situação que provocou o surgimento de diversas ações judiciais contra a Ceagesp, com o agravante de que não havia estimativa real da finalização dos procedimentos que gerariam tal marco, pois foi evidenciado que a entidade aguardava que o TCU passasse a exigir a implementação das medidas necessárias para a sua edição e não o mantinha informado sobre o assunto.
13.	E, mesmo que, na reunião realizada em dezembro/2016, a deliberação sobre a Proposta de Resolução da Diretoria - PRD 28/2016 tenha sido adiada "até a negociação de prazo com os sindicatos", o certo é que se cogitava naquela oportunidade a renovação de ajustes vigentes sem limitação de prazo de duração, em afronta à deliberação do Tribunal que condenou a ausência de licitação e a indeterminação do prazo. 
14.	Pelo que se depreende do voto condutor do Acórdão 2050/2014-TCU-Plenário, havia a possibilidade de exceção à regra de duração mínima de 5 anos e máxima de 10 anos para os contratos de transição, antes da realização de licitação pública, nos casos de demonstração de execução pelo interessado, às suas expensas, de benfeitorias úteis ou necessárias, com prévio e expresso consentimento da Ceagesp. Porém, o prazo nessas situações não poderia ser ilimitado, mas, sim, deveria ser definido de acordo com o tempo suficiente para a completa amortização dos investimentos.
15.	 Ainda vale notar que os ofícios solicitando manifestação aos sindicatos e associações, no prazo de 10 dias úteis, com proposta contrária ao entendimento do TCU, somente foram emitidos em fevereiro/2017 na gestão seguinte às de Antonio Carlos do Amaral Filho e Christian Nielsen Faria Lombardi (peça 46, p. 20/9) . 
16.	Isso evidencia que, além do prazo de quase cinco meses desde a suposta conclusão do recadastramento até a nova discussão do assunto pela diretoria colegiada em dezembro/2016, aqueles gestores adiaram a deliberação do assunto, "sem previsão de nova apreciação", e mais nada fizeram para atender à deliberação do Tribunal antes de suas saídas ao final de janeiro/2017, quando já se sabia que o prazo dado pelo TCU venceria em data próxima (março/2017) .
17.	Ressalte-se que Luiz Concilius Gonçalves Ramos, diretor que permaneceu no exercício do cargo naquela ocasião, ainda subscreveu um dos ofícios emitidos (peça 46, p. 21) , a denotar que teve mais uma oportunidade de questionar os termos da PRD 28/2016 contrários às orientações deste Tribunal, mas se absteve de tomar essa atitude.
18.	Também cabe destacar que a eventual falta de consenso entre a Ceagesp e as categorias sindicais quanto ao instrumento e ao prazo de vigência não foi aceita como justificativa para o não atendimento das determinações, porquanto o envolvimento dessas categorias deveria ocorrer na definição de critérios objetivos para determinar os segmentos do mercado a serem licitados a cada ano (subitem 9.1.2.3 do Acórdão 2050/2014-TCU-Plenário) , e não na definição daqueles fatores, já fixados pelo Tribunal sem nova oposição de recursos após o Acórdão 919/2016-TCU-Plenário, da relatoria do ministro Vital do Rêgo, que apreciou pedidos de reexame das entidades.
19.	Diante desse cenário, infere-se que, mesmo que houvesse prazo até meados de março/2017 para o atendimento do prazo então dado pelo TCU, quando Antonio Carlos do Amaral Filho e Christian Nielsen Faria Lombardi foram destituídos de seus cargos e Luiz Concilius Gonçalves Ramos atuou na expedição do ofício mencionado, não há escusas suficientes para afastar as suas responsabilidades.
V
20.	Especificamente quanto a Johnni Hunter Nogueira, que tomou posse em fevereiro/2017, registre-se que, apesar de não ter sido ouvido em audiência, a penalidade foi aplicada, consoante advertência contida no item 5 do ofício de notificação do Acórdão 1466/2017-TCU-Plenário a respeito da dispensa da realização dessa medida (art. 268, § 3º, do Regimento Interno/TCU - peças 56 e 61) , levando em conta que, cientificado em julho/2017, pouco fez, na qualidade de diretor-presidente, para demonstrar o cumprimento efetivo das determinações até a data da edição do acórdão recorrido (setembro/2018) , quando se encontrava encerrado o prazo dado pelo Tribunal, após as prorrogações.
21.	Ademais, é pertinente ponderar que a edição da Resolução 39/2017 ocorreu durante sua gestão, sendo que aquela norma efetivamente criou instrumento não previsto no ordenamento jurídico (Permissão Remunerada de Uso Qualificado) e manteve a previsão do instrumento "autorização de uso", renovável a critério da Ceagesp (art. 16 - peça 91, p. 4/5) , a materializar o descumprimento do acórdão monitorado.
VI
22.	Por fim, verifica-se que, no despacho à peça 154, mencionei que o processamento destes recursos não impediria a continuidade do monitoramento pela unidade técnica (itens 11 e 12, alínea "b.2") . Entretanto, vencido o prazo final para cumprimento das determinações, não existem informações nestes autos sobre o desfecho dado ao assunto. Ao contrário, o Sincaesp e a Apesp apresentaram a documentação às peças 173/9 com o objetivo de demonstrar que a Ceagesp continua a desobedecer aos comandos deste Tribunal, solicitando o prosseguimento do monitoramento em caráter de urgência, com intimação da entidade para comprovar o cumprimento das determinações pendentes.
23.	Considerando o alerta contido no subitem 9.4 do Acórdão 2081/2018-TCU-Plenário sobre a possibilidade de futuras responsabilizações caso adotadas interpretações contrárias ao entendimento firmado pelo TCU, competirá ao relator original avaliar nas fases subsequentes deste processo essa solicitação e a necessidade de proceder a novas responsabilizações, de modo que não há mais o que deliberar nesta etapa recursal, inclusive sobre o requerimento de Christian Nielsen Faria Lombardi para chamar outros gestores para integrar o feito.
24.	Ante o exposto, e tendo em vista que, de fato, no monitoramento é inviável rediscutir questões de mérito objeto da decisão anterior proferida pelo Tribunal, acolho os fundamentos da instrução como razões de decidir e concluo pela negativa de provimento aos pedidos de reexame.
	Nesses termos, voto por que o Colegiado aprove a minuta de acórdão que submeto à sua deliberação.
TCU, Sala das Sessões Ministro Luciano Brandão Alves de Souza, em 27 de novembro de 2019.
ANA ARRAES 
Relatora